臺灣高等法院高雄分院刑事判決　　　　99年度上易字第1165號
上　訴　人
即　被　告　呂永斌
上列上訴人因詐欺案件，不服臺灣高雄地方法院99年度易字第18
64號中華民國99年10月14日第一審判決（起訴案號：臺灣高雄地
方法院檢察署99年度偵字第19695 號），提起上訴，本院判決如
下：
    主  文
上訴駁回。
    事  實
一、呂永斌前因竊盜案件，經臺灣高雄地方法院以96年度簡字第
    5920號判決判處有期徒刑6 月確定，於民國（下同）97年5
    月14日易科罰金執行完畢。猶不知悔改，可預見金融機構帳
    戶係個人理財之重要工具，為個人財產、信用之表徵，如提
    供自己帳戶予他人使用，有供作財產犯罪用途之可能，仍以
    縱有人持其金融帳戶作為詐騙之犯罪工具，亦不違背其本意
    之幫助詐欺犯意，於99年4 月2 日前之某日，在不詳地點，
    將其於88年11月26日向第一商業銀行高雄分行（下稱第一銀
    行）申設帳號00000000000 帳戶之存摺、提款卡及密碼，提
    供予姓名年籍不詳之詐欺集團成年成員使用，以供該集團作
    為詐騙財物之用。嗣該詐欺集團在取得上開資料後，即共同
    基於意圖為自己不法所有之犯意聯絡，於99年4 月2 日13時
    許，由集團成員以「假親友借款」之方式，撥打電話予鄭芳
    松，自稱其孫女並佯以感冒、手機沒電，急需用錢云云，致
    鄭芳松陷於錯誤，於同日14時許，匯款新臺幣（下同）8 萬
    元至呂永斌上開第一銀行帳戶內，旋遭提領一空。嗣因鄭芳
    松發覺有異報警處理，始悉上情。
二、案經鄭芳松訴由高雄縣政府警察局鳳山分局報請臺灣高雄地
    方法院檢察署檢察官偵查起訴。
    理  由
一、按被告以外之人於審判外之陳述，雖不符刑事訴訟法第159
    條之1 至第159 條之4 之規定，而經當事人於審判程序同意
    作為證據，法院審酌該言詞陳述或書面陳述作成時之情況，
    認為適當者，亦得為證據，刑事訴訟法第159 條之5 第1 項
    定有明文。本件檢察官及被告於本院準備程序，就本判決所
    引用審判外之言詞或書面陳述，均明示同意有證據能力（見
    本院第20頁、第21頁準備程序筆錄），本院審酌該具有傳聞
    證據性質之證據，其取得過程並無不當，與待證事實具有關
    聯性，以之作為證據係屬適當，認具有證據能力。
二、訊據上訴人即被告固坦承申設上揭第一銀行帳戶等資料之事
    實，惟矢口否認上開幫助詐欺之犯行，辯稱：我有好幾個帳
    戶，我如果有幫助詐欺，可以將全部帳戶給人家使用，本案
    第一銀行帳戶金融卡密碼可能被盜錄，所以才會發生本案云
    云。惟查：
(一)、被害人鄭芳松於99年4 月2 日13時許，因詐欺集團成員以「
    假親友借款」之方式，撥打電話予鄭芳松，自稱其孫女並佯
    以感冒、手機沒電，急需用錢云云，致鄭芳松陷於錯誤，於
    同日14時許，匯款8 萬元至呂永斌上開第一銀行帳戶內，旋
    遭提領一空等事實，業據證人即被害人鄭芳松於警詢時指訴
    綦詳，復有鄭芳松提出華南商業銀行匯款回條聯影本1 紙、
    第一商業銀行高雄分行99年5 月12日一高雄字第00165 號函
    暨檢送之被告開戶資料、交易明細表各1 份等在卷可稽（警
    卷第3 頁、第6-7 頁），是被害人等所稱遭人詐欺取財，且
    被告上開帳戶確已遭詐騙集團匯款使用之事證明確。
(二)、關於被告所有第一銀行帳戶之存摺等物於何時遺失及相關細
    節，被告於99年5 月10日警詢中陳稱：這個帳戶的存摺、提
    款卡或密碼都沒有遺失或遭竊，是放在櫥櫃裡，密碼沒有寫
    在存摺上等語（警卷第4 頁），於99年6 月28日偵查中先稱
    ：我找不到第一銀行帳戶，不清楚何時遺失，我於5 月6 日
    領錢時才發現變成警示帳戶，存摺與提款卡放在一起，密碼
    記在心裡，沒有寫在紙上等語，後改稱：我家裡沒失竊，可
    能是98年8 至10月間放在機車置物箱遭竊，我沒有報案等語
    （偵卷第12-14 頁），於原審準備程序中再稱：我於99年4
    月要領錢時發現帳戶被凍結，後來才知道帳戶被盜用等語（
    原審審易字卷第15頁）。是被告所述存摺等物遺失時間、地
    點先後所述不一，已難令人無疑。果如被告於偵、審中辯稱
    99年4 月間或5 月6 日領款時已知第一銀行帳戶成為警示帳
    戶，豈會於99年5 月10日警詢時猶稱該帳戶資料未曾遺失或
    遭竊？顯違常情。
(三)、另自詐欺集團之角度衡酌，渠等既知利用他人之帳戶掩飾犯
    罪所得，當知社會上一般正常之人如帳戶存摺、提款卡及密
    碼等物遺失，為防止拾得或竊得之人盜領其存款或做為不法
    使用而徒增訟累，必於發現後立即報警及向金融機構辦理掛
    失止付，在此情形下，如仍以該帳戶作為犯罪工具，則在渠
    等向他人詐騙，並誘使被害人將款項匯入該帳戶後，極有可
    能因帳戶所有人掛失止付而無法提領，則渠等大費周章從事
    於犯罪之行為，甘冒犯罪後遭追訴、處罰之風險，卻只能平
    白無故替原帳戶所有人匯入金錢，而無法得償犯罪之目的，
    是以詐欺集團若非確定該帳戶所有人不會報警及掛失止付，
    以確定渠等能自由使用該帳戶提款、轉帳，當不致於以該帳
    戶從事犯罪，而詐欺集團此等確信，在該帳戶係拾得、竊得
    之情形，實無發生之可能。
(四)、按金融帳戶為個人之理財工具，而政府開放金融業申請設立
    後，金融機構大量增加，一般民眾皆可以存入最低開戶金額
    之方式自由申請開設金融帳戶，並無任何特殊之限制，因此
    一般人申請存款帳戶極為容易而便利，且得同時在不同金融
    機構申請多數存款帳戶使用，並無使用他人帳戶之必要，此
    為一般日常生活所熟知之常識，故除非充作犯罪使用，並藉
    此躲避警方追緝，一般正常使用之存款帳戶，並無向他人借
    用、租用或購買帳戶存摺、提款卡等物之必要，亦應為一般
    生活所應有之認知。何況，金融存款帳戶，攸關存戶個人財
    產權益，專屬性甚高，衡諸常理，若非與本人有密切關係，
    不可能提供個人帳戶供他人使用，縱有交付個人帳戶予他人
    使用之特殊情形，亦必會瞭解他人使用帳戶之目的始行提供
    ，參以坊間報章雜誌及新聞媒體，對於以簡訊、電話等方式
    通知中獎或如退稅、佯裝親友借款、網上購物轉帳匯款等其
    他類似之不法詐騙方法及詐欺集團經常收購他人存款帳戶，
    以隱匿渠等詐欺取財犯罪之不法行徑，規避檢警等執法人員
    之查緝，類此在社會上層出不窮之案件，亦迭經報導及再三
    批露，被告為一年屆50之成年人，曾任職於保險公司、從事
    茶葉買賣交易，有相當工作經驗及社會歷練，對此社會現狀
    ，當難諉為不知，足認其確有幫助他人實施詐欺犯罪之不確
    定故意甚明。
(五)、至被告辯稱其於99年4 月2 日已出境、對於被害人遭詐騙不
    知情云云，查被告於99年3 月1 日自金門出境至同年5 月6
    日始入境一節，固有入出境資訊連結作業1 紙可參，惟被告
    於交付第一銀行帳戶資料時，對該帳戶將可能會被利用作為
    實行犯罪行為之工具一事有所預見即足，至詐欺集團正犯從
    事詐欺取財，被告有無在場或出境與否，已無關聯，故難據
    此為被告有利之認定。又被告所辯其有其他金融機關之帳戶
    ，該等帳戶曾遺失而報失云云，縱令屬實，亦與本案其有提
    供第一銀行帳戶予詐欺集團使用，並無必然關係。又金融機
    關提款卡密碼，係極機密之資料，除該帳戶申辦人，或經申
    辦人告知者外，其他人無從得知，依被告所述，其密碼只是
    記在心裡，沒有寫在紙上或存摺上，是除非被告將該密碼告
    知或輾轉告知詐欺集團成員，否則，詐欺集團成員無法得知
    該密碼；雖然，有不法之徒以側錄方式取得他人密碼而加以
    偽造信用卡之情形，但此與本案情形不同，亦難執為有利之
    辯解。
(六)、綜上所述，被告所辯，係犯後卸責之詞，不足採信，被告確
    有幫助他人實施詐欺取財犯罪之不確定故意，本件事證明確
    ，被告之犯行堪以認定，應依法論罪科。
三、按刑法上之幫助犯，係對於犯罪與正犯有共同之認識，而以
    幫助之意思，對於正犯資以助力，而未參與實施犯罪之行為
    者而言。如未參與實施犯罪構成要件之行為，且係出於幫助
    之意思提供助力，即屬幫助犯，而非共同正犯。本案被告基
    於幫助之不確定故意，提供其第一銀行帳戶之存摺、提款卡
    及密碼予他人，雖使不法份子得基於詐欺取財之犯意，向被
    害人詐取財物，並以被告所提供之帳戶資料供作指定匯款之
    帳戶，規避檢警機關之追緝，以遂行詐欺取財之犯行，然被
    告提供帳戶資料供人使用之行為，並不等同於向被害人施以
    欺罔之詐術行為，且亦無證據證明被告有參與詐欺取財之構
    成要件行為，衡諸前揭說明，自應論以幫助犯。核被告所為
    ，係犯刑法第30條第1 項前段、第339 條第1 項之幫助詐欺
    取財罪。被告有事實欄所載前科紀錄，甫於97年5 月14日易
    科罰金執行完畢，有臺灣高等法院被告前案紀錄表1 份在卷
    可憑，其受徒刑之執行完畢後，5 年以內故意再犯本件有期
    徒刑以上之罪，為累犯，應依刑法第47條第1 項規定加重其
    刑。其為幫助犯，依刑法第30條第2 項規定，減輕其刑，並
    先加後減。
四、原審以被告幫助詐欺取財事證明確，適用刑法第30條第2 項
    、第339 條第1 項、第47條第1 項、第41條第1 項前段，刑
    法施行法第1 條之1 之規定，審酌被告任意將自己之金融機
    構帳戶提供他人使用，使被害人受有8 萬元之財產損失，並
    造成國家查緝犯罪之困難，破壞社會金融秩序，及其犯罪動
    機、目的、手段、生活狀況等一切情狀，量處有期徒刑3 月
    ，並諭知如易科罰金，以新臺幣1000元折算1 日，原審認事
    用法，核無不合，量刑亦屬允當，被告上訴意旨否認犯罪，
    而指摘原判決不當，為無理由，應予駁回。
據上論斷，應依刑事訴訟法第368條，判決如主文。
本案經檢察官李門騫到庭執行職務。
中    華    民    國  100     年    2     月    24    日
                  刑事第六庭    審判長法  官  王憲義
                                      法  官  簡志瑩
                                      法  官  邱永貴
以上正本證明與原本無異。
不得上訴。
中    華    民    國  100     年    2     月    24    日
                                      書記官  盧雅婷
附錄本判決論罪之法條：
刑法第339 條第1 項
意圖為自己或他人不法之所有，以詐術使人將本人或第三人之物
交付者，處5 年以下有期徒刑、拘役或科或併科1000元以下罰金
。